臺灣桃園地方法院民事判決　　　　　　　99年度訴字第2014號
原　　　告　臺灣省石門農田水利會
法定代理人　莊玉光
訴訟代理人　卓聖圍律師
被　　　告　鍾國華
上列當事人間請求返還土地等事件，於民國100 年9 月30日言詞
辯論終結，本院判決如下：
    主  文
被告應將坐落桃園縣楊梅市○○○段埔心小段三八之三一地號土
地上如附圖編號Ａ部分所示之地上物（面積二三點三九平方公尺
）拆除，將同小段三三之二三０五地號土地上如附圖編號Ｂ部分
、Ｄ部分所示之地上物（面積各為八四點六七平方公尺、零點五
平方公尺）拆除，並將同小段三八之三一地號土地（面積二三平
方公尺）、三三之二三０五地號土地（面積一四二平方公尺）騰
空返還予原告。
被告應給付原告新臺幣壹拾柒萬參仟肆佰參拾陸元。
被告應自民國一百年一月一日起，至返還坐落桃園縣楊梅市○○
○段埔心小段三八之三一地號土地（面積二三平方公尺）之日止
，按月給付原告新臺幣伍佰伍拾參元，並應自民國一百年一月一
日起至返還同小段三三之二三０五地號土地（面積一四二平方公
尺）之日止，按月給付原告新臺幣參仟捌佰陸拾元。
原告其餘之訴駁回。
訴訟費用由被告負擔。
本判決第一、二項於原告各以新臺幣壹佰肆拾萬元、新臺幣陸萬
元為被告供擔保後，得假執行。但被告如分別以新臺幣肆佰萬伍
仟零貳拾壹元、新臺幣壹拾柒萬參仟肆佰參拾陸元為原告預供擔
保後，得免為假執行。
本判決第三項於每月屆期時，於原告各以新臺幣貳佰元、新臺幣
壹仟伍佰元為被告供擔保後，各得假執行。但被告如各以新臺幣
伍佰伍拾參元、新臺幣參仟捌佰陸拾元為原告預供擔保，各得免
為假執行。
原告其餘假執行之聲請駁回。
    事實及理由
一、按訴狀送達後，原告不得將原訴變更或追加他訴，但擴張或
    減縮應受判決事項之聲明者，不在此限；被告於訴之變更或
    追加無異議，而為本案之言詞辯論者，視為同意變更或追加
    ，民事訴訟法第255 條第1 項第3 款、第2 項定有明文。查
    本件原告起訴時聲明為：「被告應將坐落桃園縣楊梅市○○
    ○段埔心小段33-2305 地號內如本院卷第9 頁附圖所示A 部
    分面積142 平方公尺、同段38-31 地號土地內如上圖所示B
    部分面積23平方公尺（以實測為準）之地上物拆除，將上開
    各部分土地共165 平方公尺交還原告。並給付原告新臺幣（
    下同）342,553 元，及自民國100 年1 月1 日起至返還33-2
    305 地號土地之日止，按月給付原告7,719 元，及自100 年
    1 月1 日起至返還38-31 地號土地之日止，按月給付原告1,
    106 元。」，嗣於本件訴訟進行中，經本院會同兩造及桃園
    縣楊梅地政事務所人員至現場勘驗及測量後，原告乃據該所
    測繪之複丈成果圖變更請求如其後述聲明所示，核其所為係
    屬擴張或減縮應受判決事項之聲明，且被告亦無異議而續為
    本案之言詞辯論，揆諸前開規定，原告所為訴之變更，應予
    准許。
二、原告起訴主張：坐落桃園縣楊梅市○○○段埔心小段33-230
    5 、38-31 地號土地（下稱：系爭土地）為原告所有，詎被
    告於96年前即無權占有系爭土地並於地上搭蓋如附圖編號A
    、B 、D 所示地上物，原告自得依民法第767 條所有物返還
    請求權之法律關係，訴請被告拆除系爭建物，並將土地返還
    原告。又無權占有他人土地可獲得相當於租金之利益，被告
    無權占用系爭土地，致原告對之無法使用收益，被告顯屬無
    法律上之原因而受利益，致原告受有損害，原告自得依民法
    第179 條之規定，請求被告給付回溯自起訴前5 年起至返還
    土地之日止相當於租金之不當得利，並參酌土地法第97條第
    1 項、第105 條規定，以系爭土地申報地價總值年息10% 計
    算不當得利損害金342,297 元，及自100 年1 月1 日起至返
    還38-31 地號土地之日止，按月給付原告1,125 元，及自10
    0 年1 月1 日起至返還33-2305 地號土地之日止，按月給付
    原告7,688 元（細項金額及計算式，詳見本院卷第50頁）。
    為此，爰依上開規定，提起本件訴訟，並聲明：(一)被告應將
    38-31 地號土地內如附圖所示A 部分面積23.39 平方公尺之
    建物及系爭33-2305 地號土地內如附圖所示B 部分面積84.6
    7 平方公尺之建物、D 部分面積0.5 平方公尺之圍牆拆除，
    將系爭土地交還原告。並應給付原告342,297 元，及自100
    年1 月1 日起至返還38-31 地號土地之日止，按月給付原告
    1,125 元，及自100 年1 月1 日起至返還33-2305 地號土地
    之日止，按月給付原告7,688 元。(二)願供擔保，請准為假執
    行之宣告。
三、被告則辯稱：伊之前均有依約繳納租金（或土地占用補償金
    ），租金為2 年一期，此有土地占用補償金繳費聯單可憑，
    嗣因租金計算之方式未按照原告自己設定之費率計收，經向
    原告反映無效後才未繳納最近一期之租金。另當時承辦人告
    知伊，如果伊有繳納2 年一次之租金者，伊有優先承購所占
    用之部分，伊才願意繳納租金，又系爭土地原本即為伊之祖
    產，且土地上自日據時代起即蓋有本國式平房乙座，嗣因原
    告為建設水利大圳才遭徵收，然當時原告辦理徵收土地人員
    有承諾，倘未使用之土地會歸還原地主，其後伊曾多次連署
    多名原地主向原告欲購買回遭強制徵收而未使用之土地，但
    皆未獲置理，惟鄰近之未使用之土地，原告卻可售予現住戶
    持有，原告顯有處事不公或利益他人之嫌。且依土地徵收法
    內容：「應國家或公共建設需要，得以公告地價妥徵私人名
    下地產，但未盡其全部利用之土地，應予以有償歸還原持有
    人，並不得轉售或圖利他人」，伊願意以合理價格購回系爭
    土地等語，並聲明：原告之訴駁回。
四、原告主張系爭土地為其所有，惟被告於96年前即在系爭土地
    上蓋有建物使用迄今之事實，業具提出系爭土地之土地登記
    謄本、地價謄本及現場照片為證（見本院卷第10至13、45至
    47頁），並經本院會同兩造及桃園縣楊梅地政事務所人員至
    現場履勘測量，製有勘驗測量筆錄及複丈成果圖等件在卷可
    憑（見本院卷第37、39頁），復為被告所不爭執，堪信原告
    此部分主張之事實為真正。
五、被告雖以上開情詞置辯，但查，被告雖曾繳納系爭土地之占
    用補償金予原告，然依被告提出之繳費聯單（見本院卷第28
    頁）背面繳費須知第三點所載內容觀之，堪認被告並未與原
    告成立租賃或其他合法使用之法律關係，被告所繳納者僅為
    無權占用系爭土地之不當得利補償金，且被告迄未舉證證明
    其有使用系爭土地之正當權源，故原告主張被告無權占用系
    爭土地乙節，堪信為真。況被告亦自承其尚未繳納如本院卷
    第28頁繳費聯單內所載之占用補償金，益徵被告確自96年1
    月1 日起迄今均無權占用系爭土地而受有利益，並致原告受
    有損害無訛。另查，系爭土地現既登記為原告所有，原告自
    享有系爭土地之所有權，被告雖辯稱其有意以合理價格買受
    系爭土地云云，然原告是否願出售系爭土地予被告，原告本
    有決定之權利，非本院所得置喙，且被告若認原告負有將徵
    收之系爭土地歸還被告之義務，此亦屬行政處分之範疇，非
    本院所能審理，被告應循其他救濟管道以資解決。
六、按無權占有他人之土地，可能獲得相當於租金之利益為社會
    之通常觀念（最高法院61年台上字第1695號判例參照），本
    件被告無權占有原告所有之系爭土地，為無法律上之原因而
    受利益，原告不能使用土地以獲取利益因此受有損害，原告
    主張依不當得利之法律關係請求被告返還相當於租金之利益
    ，應屬可取。而依土地法第97條、第105 條之規定，租用基
    地建築房屋之租金，以不超過土地及其建築物申報總價額年
    息百分之10為限。所謂土地總價額，係以法定地價為準，土
    地法施行法第25條定有明文。而法定地價，依土地法第148
    條規定，係土地所有人依該法規定所申報之地價。上開計收
    租金限制之規定，非不得據為計算本件相當租金利益之標準
    。經查，原告所有之上開38-31 地號及33-2305 地號土地，
    96年1 月份當期申報地價分別為每平方公尺6,439.5 元、4,
    613.4 元；99年1 月份當期申報地價分別為每平方公尺5,77
    4 元、6,523.2 元，此有原告提出地價第二類謄本在卷可參
    （見本院卷第12、13頁），茲審酌原告所有之上開2 筆土地
    坐落之位置、附近繁榮程度等情狀，認以土地之申報總價年
    息5%計算原告相當於租金之不當得利為適當。以此計算，原
    告請求被告給付自96年1 月起至99年12月止共4 年之不當得
    利，在173,436 元之範圍內為有理由，另原告請求被告自10
    0 年1 月1 日起至返還38-31 地號、33-2305 地號土地之日
    止，各按月給付原告553 元、3,860 元，亦應准許，逾此部
    分之請求即屬無據，均應駁回（上開各項金額計算方式詳附
    表所載）。
七、綜上所述，原告依民法第767 條及第179 條之規定，請求被
    告拆除如主文第一項所示之地上物，將土地返還予原告，及
    被告應給付如主文第二、三項所示之金額，為有理由，應予
    准許，逾越上開請求之部分，非有理由，應予駁回。又本件
    原告陳明願供擔保為假執行之宣告，爰就其勝訴部分酌定相
    當擔保金而准許之，並依職權宣告被告得供相當擔保金額而
    免為假執行。原告除勝訴部分外，其餘之訴既經駁回，其敗
    訴部分假執行之聲請亦失所附麗，應併予駁回。
八、本件事證已臻明確，兩造其餘之主張、陳述及所提之證據資
    料，核與判決結果無何影響，爰不一一論述，附此敘明。
九、據上論結，本件原告之訴為一部有理由，一部無理由，依民
    事訴訟法第79條、第390 條第2 項、第392 條第2 項，判決
    如主文。
中    華    民    國   100    年    10    月    14    日
                民事第一庭    法  官  魏于傑
上為正本係照原本作成。
如對本判決上訴，須於判決送達後二十日內向本院提出上訴狀。
如委任律師提起上訴者，應一併繳納上訴審裁判費。
中    華    民    國   100    年    10    月    17    日
                              書記官  黃瓊儀
附表：
┌──┬────┬──────────┬────┬──────────────────┐
│編號│地號    │給付內容            │金額    │計算方式                            │
├──┼────┼──────────┼────┼──────────────────┤
│1   │38-31   │96年1 月起至98年12月│22,216元│23平方公尺×每平方公尺6,439.5 元×5%│
│    │        │止之不當得利        │        │×3 年＝22,216元（元以下四捨五入）  │
├──┼────┼──────────┼────┼──────────────────┤
│2   │38-31   │99年1 月起至99年12月│6,640元 │23平方公尺×每平方公尺5,774 元×5%＝│
│    │        │止之不當得利        │        │6,640元（元以下四捨五入）           │
├──┼────┼──────────┼────┼──────────────────┤
│3   │38-31   │100 年1 月起按月給付│553元   │23平方公尺×每平方公尺5,774 元×5%÷│
│    │        │之不當得利          │        │12＝553 元（元以下四捨五入）        │
├──┼────┼──────────┼────┼──────────────────┤
│4   │33-2305 │96年1 月起至98年12月│98,265元│142 平方公尺×每平方公尺4,613.4 元×│
│    │        │止之不當得利        │        │5%×3 年＝98,265元（元以下四捨五入）│
├──┼────┼──────────┼────┼──────────────────┤
│5   │33-2305 │99年1 月起至99年12月│46,315元│142 平方公尺×每平方公尺6,523.2 元×│
│    │        │止之不當得利        │        │5%＝46,315元（元以下四捨五入）      │
├──┼────┼──────────┼────┼──────────────────┤
│6   │33-2305 │100 年1 月起按月給付│3,860元 │142 平方公尺×每平方公尺6,523.2 元×│
│    │        │之不當得利          │        │5%÷12＝3,860元（元以下四捨五入）   │
└──┴────┴──────────┴────┴──────────────────┘